【裁判字號】    98,上,1213
【裁判日期】    990615
【裁判案由】    遷讓房屋等
【裁判全文】
臺灣高等法院民事判決                  98年度上字第1213號
上  訴  人  丁○○
訴訟代理人  陳英鳳律師
複  代理人  張英郎律師
被  上訴人  丙○○
            甲○○
            乙○○
前列三人共同
訴訟代理人  蔡鎮隆律師
上列當事人間遷讓房屋等事件，上訴人對於中華民國98年10月21
日臺灣板橋地方法院98年度訴字第1756號第一審判決提起上訴，
本院於99年6月2日言詞辯論終結，判決如下：
    主      文
原判決廢棄。
被上訴人應將坐落臺北縣板橋市○○路五十八號十一樓房屋遷讓
返還予上訴人。
第一、二審訴訟費用由被上訴人負擔。
本判決所命給付，於上訴人供擔保新台幣壹佰貳萬仟元後得
假執行，但被上訴人如於假執行程序實施前，以新台幣佰玖拾
柒萬元為上訴人預供擔保，得免為假執行。
    事實及理由
一、上訴人起訴主張：伊於民國98年5月5日經由原法院民事執行
    處97年度執字第155號強制執行拍賣案件，以新台幣（下同
    ）3,970,000元投標買受被上訴人甲○○所有，坐落台北縣
    板橋市○○路58號11樓之房屋（下稱系爭房屋），詎被上訴
    人即系爭房屋前所有權人即債務人甲○○初主張於95年4月2
    5日起將該房屋出租於被上訴人丙○○，租期至100年3月24
    日止，月租7,000元，保證金14,000元，租約於簽約時一次
    付清，嗣於執行筆錄上被上訴人甲○○則稱系爭房屋及同號
    12樓均是公司員工即被上訴人丙○○居住使用，並未定租賃
    契約，每月租金係自每月薪資扣除，每間2,000元，共扣4,
    000元云云，是被上訴人甲○○所稱房屋為被上訴人丙○○
    承租居住使用，顯即不實。又上訴人於98年6月間前往系爭
    房屋查看，發現系爭房屋另遭被上訴人丙○○轉租被上訴人
    乙○○無權占有，伊遂於98年6月4日晚間報警處理。是系爭
    房屋早於96年1月19日即遭查封，為被上訴人三人所明，即
    基於通謀虛偽意思表示，虛偽訂立租賃契約，以達向拍定人
    索求不法利得，被上訴人乙○○與被上訴人丙○○間所訂租
    約亦顯係虛偽，自屬無效。被上訴人三人就系爭房屋自始即
    無合法占有本權，爰依民法第767條規定求為判決：被上訴
    人乙○○、丙○○、甲○○應將系爭房屋遷讓返還上訴人。
    原審判決認上訴人僅為系爭房屋共有人之一，其單獨依據民
    法第767條規定請求向自己返還，並無理由，而為上訴人敗
    訴之判決。上訴人不服提起本件上訴，並上訴聲明為：原判
    決廢棄；被上訴人應將坐落臺北縣板橋市○○路五十八號十
    一樓房屋遷讓返還予上訴人。並陳明願供擔保，請准宣告假
    執行。
二、被上訴人甲○○、丙○○則以：否認租賃契約為虛偽，被上
    訴人甲○○自95年4月25日起，將所有之系爭房屋出租於被
    告丙○○，租期至100年3月24日止，該房屋於原法院拍賣程
    序公告中，均註明上開事實而拍定後不點交，抵押債權人渣
    打銀行也從未有異議，若上開租賃契約是虛偽的，渣打銀行
    應已聲請排除租賃契約後再拍賣，上開租賃契約應對於受讓
    人即上訴人自繼續存在等語，資為抗辯；被上訴人乙○○亦
    以：伊自97年10月25日起，向被上訴人丙○○承租系爭房屋
    使用，租期至100年3月24日，租金已經一次付清，故非無權
    占用等語為答辯。
三、查系爭房屋為上訴人於98年5月5日於上開執行事件中投標買
    受，執行期間，被上訴人曾提出被上訴人甲○○與被上訴人
    丙○○締結之租賃契約書（下稱系爭租賃契約書），其上記
    載被上訴人甲○○於95年4月25日起將系爭房屋出租於被上
    訴人丙○○，租期至100年3月24日止，月租7,000元，保證
    金14,000元，租金於簽約時一次付清，總計金額為413,000
    元；又於查封筆錄上被上訴人甲○○則稱系爭房屋及同號12
    樓均是公司員工即被上訴人丙○○居住使用，並未定租賃契
    約，每月租金係自每月薪資扣除，每間2,000元，共扣4,000
    元等情，為兩造所不爭執，並有執行公告影本、系爭租賃契
    約書（見原法院98年度板簡字第1801號卷第14至19頁）及查
    封筆錄（見本院卷第57至58頁）附卷可參，並經本院依職權
    調取上開執行卷宗閱明屬實，堪認為真正。
四、上訴人主張被上訴人甲○○及被上訴人丙○○間，以及被上
    訴人丙○○及乙○○間之系爭租約均係通謀虛偽意思表示，
    為無效，其等無權占有，應返還系爭房屋予其等語，則為被
    上訴人所否認，並以前詞置辯。是本院所應審究者核為系爭
    二租約是否為被上訴人通謀虛偽而無效？被上訴人有無合法
    占有權源？上訴人請求被上訴人遷讓返還系爭房屋有無理由
    ？
五、經查：
  (一)查系爭房屋於原法院97年度執字第155號強制執行拍賣程序
    中，係由上訴人及訴外人陳惠真共同投標買受，上訴人所有
    權應有部分99.5%、訴外人陳惠真所有權應有部分1%，嗣經
    陳惠真於98年6月17日贈與移轉其應有部分1%所有權予上訴
    人，有建物登記謄本在卷可參（見本院卷第12至13頁），是
    上訴人以自己名義請求被上訴人返還系爭房屋，尚無不合。
  (二)依系爭租賃契約書所載，被上訴人甲○○係自95年4月25日
    起將系爭房屋出租於被上訴人丙○○，租期至100年3月24日
    止，月租7,000元，保證金14,000元，租約於簽約時一次付
    清（見上開板簡卷第16頁）。惟系爭房屋查封時，被上訴人
    甲○○則稱系爭房屋及同號12樓均是公司員工即被上訴人丙
    ○○居住使用，並未定租賃契約，每月租金係自每月薪資扣
    除，每間2,000元，共扣4,000元等語（見本院卷第57頁），
    則就租賃契約之重要內容即租金若干、如何給付租金，顯有
    重大歧異，堪認上訴人主張系爭租賃契約係被上訴人甲○○
    及被上訴人丙○○通謀虛偽之意思表示，應屬無效等語非虛
    。
  (三)被上訴人雖辯稱被上訴人甲○○係因未將租約攜至查封現場
    ，致未能明確敘明租賃詳節，充其量僅租金多寡及收取方式
    有疪議，且確有租賃關係存在被上訴人丙○○始一同出現查
    封現場，自不能推論否認租賃關係存在云云。然如被上訴人
    甲○○及被上訴人丙○○間就系爭房屋果成立租賃契約，甲
    ○○要無就租約之重要內容有如此顯不相同的供述，遑論丙
    ○○於查封時亦在場而未為不同之表示，此觀查封筆錄記載
    即明（見本院卷第57至58頁），是被上訴人甲○○、被上訴
    人丙○○主張系爭房屋係由丙○○承租居住使用，即屬有疑
    。被上訴人上開所辯，要不足採。難認被上訴人甲○○、丙
    ○○就系爭房屋有合法之占有權源。
  (四)被上訴人乙○○亦抗辯稱其於97年10月25日向丙○○承租系
    爭房屋，非無權占有云云，固據其提出租賃契約書乙份為憑
    （見原審卷第50至56頁），然查被上訴人甲○○為被上訴人
    丙○○之舅父，為另一被上訴人乙○○之叔父，有戶籍謄本
    可參（見本院卷第51至53頁），復為被上訴人所是認（原審
    卷第23頁反面、本院卷第86頁反面），是上訴人主張上開租
    賃契約亦屬通謀虛偽意思表示，即非全不足採；姑不論被上
    訴人丙○○與乙○○間之租約是否真正，丙○○既係無權占
    有系爭房屋，嗣後再轉租予乙○○縱認屬實，亦乙○○無從
    取得合法占有權源。
六、綜上所述，上訴人主張為可採，被上訴人抗辯為無可取。按
    「所有人對於無權占有或侵奪其所有物者，得請求返還之。
    對於妨害其所有權者，得請求除去之。有妨害其所有權之虞
    者，得請求防止之。」民法第767條定有明文。從而，上訴
    人本於民法767條規定，請求被上訴人自系爭房屋遷讓返還
    予上訴人，為有理由，應予准許。原審為上訴人敗訴之判決
    ，尚有未洽。上訴意旨指摘原判決不當，求予廢棄改判，為
    有理由。爰由本院予以廢棄改判，如主文第二項所示。又兩
    造均陳明願供擔保宣告准免假執行，經核均無不合，爰分別
    酌定相當擔保金額准許之。
七、本件事證已臻明確，兩造其餘攻擊或防禦方法，經審酌後認
    與判決之結論無涉，爰不一一論述，併予敘明。
八、據上論結，本件上訴為有理由，依民事訴訟法第450條、第
    78條、第463條、第390條第2項、第392條，判決如主文。
中    華    民    國    99    年    6     月    15    日
                    民事第二庭
                        審判長法  官  吳謙仁
                              法  官  李瓊蔭
                              法  官  黃莉雲
正本係照原本作成。
如不服本判決，應於收受送達後20日內向本院提出上訴書狀，其
未表明上訴理由者，應於提出上訴後20日內向本院補提理由書狀
（均須按他造當事人之人數附繕本）上訴時應提出委任律師或具
有律師資格之人之委任狀；委任有律師資格者，另應附具律師資
格證書及釋明委任人與受任人有民事訴訟法第466條之1第1項但
書或第2項（詳附註）所定關係之釋明文書影本。
中    華    民    國    99    年    6     月    17    日
                              書記官  魏汝萍
附註：
民事訴訟法第466條之1（第1項、第2項）：
對於第二審判決上訴，上訴人應委任律師為訴訟代理人。但上訴
人或其他法定代理人具有律師資格者，不在此限。
上訴人之配偶、三親等內之血親、二親等內之姻親，或上訴人為
法人、中央或地方機關時，其所屬專任人員具有律師資格並經法
院認為適當者，亦得為第三審訴訟代理人。

司法院資訊處製作；財團法人民間司法改革基金會備份。
